【裁判字號】    92,上訴,1942
【裁判日期】    920807
【裁判案由】    殺人未遂
【裁判全文】
臺灣高等法院刑事判決                          九十二年度上訴字第一九四二號
    上  訴  人  臺灣新竹地方法院檢察署檢察官
    被      告  乙○○
    指定辯護人  本院公設辯護人周君穎
右上訴人因被告殺人未遂案件，不服臺灣新竹地方法院九十二年度訴字第四七號，中
華民國九十二年四月二十四日第一審判決（起訴案號：臺灣新竹地方法院檢察署九十
一年度偵字第七０三二號），提起上訴，本院判決如左：
    主  文
上訴駁回。
    理  由
一、本件公訴意旨略以：被告乙○○於民國九十一年十二月八日二十二時十五分許，
    在新竹縣新埔鎮上寮里十一鄰二六八號住處前廣場，因不滿被害人甲○○同日稍
    早言明帶同其前往他處繼續飲酒，惟卻誆騙其返回住處，且在其與鄰人林忠為口
    角互毆時，出手予以攔阻，竟因而心生不滿，先出拳毆擊被害人甲○○，繼之萌
    生殺人犯意，至住處廚房內取出水果刀一把，旋即對被害人甲○○全身各處揮砍
    ，致使被害人甲○○因而受有右胸穿刺傷併肺部撕裂傷、左小腿肌腱斷裂、左臀
    部穿刺傷及左手小指撕裂傷等足以致命之重大難治傷害，幸因被害人甲○○即時
    逃離現場併送醫救治，始免於難，因認被告所為係犯刑法第二百七十一條第二項
    、第一項之殺人未遂罪等情。
二、按告訴乃論之罪，未經告訴者，應諭知不受理之判決，刑事訴訟法第三百零三條
    第三款定有明文；又檢察官以非告訴乃論之罪提起公訴，法院審理後認係告訴乃
    論之罪，如告訴人已於第一審辯論終結前撤回告訴，即應諭知不受理之判決（最
    高法院四十七年度臺非字第四一號判例參照）；又殺人罪之成立，須於實施殺害
    時，即具有使其喪失生命之故意，若欠缺此種故意，僅在使其成為重傷，而結果
    致重傷，祇與使人受重傷之規定相當，要難遽以殺人未遂罪論處，至其受傷傷痕
    之多寡、下手輕重如何、是否為致命部位等，雖可藉為認定有無殺意之心證，然
    僅係供認定有無殺意之參考，不能據為殺人與傷害之絕對標準（最高法院四十八
    年台上字第三三號、十八年上字第一三０九號、十九年上字第七一八號判例參照
    ）。
三、本件公訴人認被告犯殺人未遂罪，係以被告坦承持扣案水果刀砍殺被害人甲○○
    、被害人甲○○指稱被告持水果刀亂揮且行兇時雖有酒意仍知在場之人、證人孫
    肇萱、黃素雲證述當日被告與被害人發生爭執及被害人係受有右胸穿刺傷併肺部
    撕裂傷之重大傷害，有東元綜合醫院之診斷證明書可參，而認被告行兇時尚未欠
    缺對於周遭事理之辨識能力且下手甚猛，有致被害人於死之殺人故意為其論據。
    訊據被告乙○○固不否認於右揭時地毆打並以水果刀砍傷被害人甲○○身體各處
    及胸部之事實，惟堅決否認有殺人之犯意，辯稱：被害人甲○○為其女婿，不可
    能有致其於死之意，當日因酒醉，與人吵架，才去拿刀子，不知為何砍傷被害人
    甲○○等語。而被告持水果刀傷害被害人甲○○，致甲○○受有右胸穿刺傷併肺
    部撕裂傷、左小腿肌腱斷裂、左臀部穿刺傷及左手小指撕裂傷等傷害部分，被告
    已坦承在卷，且有診斷證明書及證人孫肇萱、黃素雲證述在卷，堪以認定，故所
    需探究者為被告持刀刺向被害人時，是否具有殺人犯意為之。
四、經查：
  (一)被告乙○○與被害人甲○○平日相處尚稱融洽，因被告與被害人甲○○之岳母即
    黃素雲共同生活十數年，二人係同居關係，並育有子女，被害人平日以岳父稱呼
    被告，被告亦視被害人為女婿，業經被害人及被告均供述在卷，雙方既有翁婿關
    係，且當日係因被告乙○○酒醉後，黃素雲因見被告飲酒已醉，乃要求被害人前
    往載被告返家，被告返家後先與一同飲酒之林忠為發生口角並互毆，被害人甲○
    ○方前往勸架，被告因而心生不滿，致生爭執，此均經證人黃素雲、孫肇萱（被
    害人之妻）、張素英（黃素英之姐）於原審證述甚詳，被害人亦為相同之陳述，
    核與被告之供述相同，則衡諸常理，被告與被害人之關係匪淺，二人既無何冤仇
    ，縱係欲飲酒受阻或怒其前往勸架，斷不可能因而即對勸架之人萌生殺害之意，
    故被告於行為時當無殺人之動機。
  (二)按人體胸部有心臟及肺臟等重要器官，若受有傷害，極易造成死亡之結果，觀之
    被害人甲○○所受之傷為右胸穿剌傷併肺部撕裂傷及血胸氣胸，其胸部之穿刺傷
    約三公分，左小腿撕裂傷長六公分、深八公分合併肌腱斷裂，左臀部穿刺傷長七
    公分、深七．五公分，左手第五指撕裂傷二公分，被害人自九十一年十二月八日
    就醫，經手術後，於同年月十七日出院，有東元綜合醫院診斷證明書、函及出院
    病歷摘要在卷可稽，雖肺部受有傷害未及時治療可能造成重大之傷害或致死亡之
    結果，然本件被害人胸部受傷部位在右側，並非心臟部位之左側，且穿刺傷僅約
    三公分，參以被告當時持用水果刀，刀刃長約十五公分，小腿及臀部傷有長達八
    公分之情形，若被告有意以刀刺殺被害人甲○○，當可針對其左胸部之心臟之要
    害下手，又當時並無其他人在旁阻擋，且被害人手無寸鐵，業經證人孫肇萱及黃
    素雲於原審證述在卷，被告下手應更為猛烈，當不僅只造成三公分之穿刺傷，是
    以被害人甲○○所受傷害之情形，顯見被告下手時尚留有餘地，並無致人於死之
    犯意，尚不能以被害人甲○○係胸部受創，即推認被告有殺人之意甚明。
  (三)再據被害人除右胸部受傷外，尚有左臀部、左小腿及左手指分別所受之傷為撕裂
    傷及穿刺傷等傷，就該受傷害之部位（左臀、左小腿及左手指）觀之，益見被告
    下手之際當無故意針對身體重要部位為之，顯係在混亂中以刀胡亂揮砍所致之結
    果，復參以被告於肇事後，於九十一年十二月八日二十二時四十九分許經測其呼
    氣酒精濃度，為每公升０．七五毫克，有卷附之酒精濃度測試紀錄表在卷可參，
    參以飲酒後所測之呼氣酒精濃度若達每公升０．七一四毫克以上，將有精神錯亂
    、平衡感受損、言詞不清、定向力障礙及感覺障礙等症狀（參卷附刑事鑑識學）
    ，故被告於行為時縱對外界事務仍有知覺理會之能力，但其應無法完全控制其行
    為，被告於行為時縱能分辨在場之人為何人，然實難期其與一般人之反應相同，
    又事故地點天色昏暗，亦有卷附相片在卷可參，二人係於混亂中發生爭執，縱使
    被告刺中被害人之部位為胸部，當係於混亂中所為，應非故意對準人體要害部位
    行兇，雖刺被害人甲○○多次，然所受之傷大皆未在人體重要部位，若被告有意
    殺人，當可一刀即刺向身體重要部位，或多次刺向身體相同重要部位，豈可能接
    續刺向左臀、左小腿及左手指等非要害部位？況被告年近六十，並患有腦部病變
    及慢性阻塞性肺疾，有被告所呈之東元綜合院診斷證明書二紙在卷可稽，顯見身
    體狀況不佳，而被害人年僅三十，係青壯之年，依雙方之年齡及體力，若被告當
    時有意致被害人於死，被害人應不可能未予強力抵擋，顯然被害人應係知悉被告
    當時係酒後鬧事，至多僅有傷人之行為，非係基於殺人之故意刺傷被害人，故衡
    情，倘被告乙○○有致被害人甲○○於死之犯意，在其已酒醉，其又持有水果刀
    之情況下，豈可能僅造成上開傷害？故被告於下手刺向被害人之際應無殺人之犯
    意。
  (四)又據被害人於警訊供稱：被告拿刀出來砍時，有與被告搶該把水果刀，至被割傷
    時方往外跑，被告雖有追出，約跑三十公尺左右被告即未再追等語（見原審卷第
    三五頁背面），於檢察官訊問時，亦供稱：之前未曾與被告有何恩怨，當日被告
    係持刀亂揮，且當時被告有酒意等語（見偵查卷第三三頁），於原審供稱：當時
    係被告與訴外人林忠為二人爭吵，過去勸架拉扯時，不知其岳父即被告為何拿刀
    子碰到伊，刺中胸部可能係因拉扯中不慎刺到，亦不知為何會砍到右腳跟，且刺
    到胸部時並未有感覺，還過去搶刀子，且當時廣場無燈，被告亦未呼喊要殺他，
    當時二人在院子中跑來跑去等語（見原審卷第五一、五二頁），亦可證明，當時
    天色昏暗，被告雖於酒後持刀亂揮，亦僅能認係具有傷人之不確定故意，尚難認
    有殺人之犯意。
  (五)被告乙○○苟有殺害被害人甲○○之犯意，則其於證人孫肇萱報案至警員到場處
    理時，既仍持有水果刀，在場亦未有其他人，仍有充裕有時間可對被害人下手，
    況當時被害人既已受傷，更屬下手加害之好機會，被告並未於被害人甲○○跑至
    門口時追躡至該處，繼續持刀殺害被害人，在在顯示被告僅係酒後一時衝動，方
    持刀傷害被害人。
  (六)再參以被告於肇事後並未離去，並將兇刀攜返家中置放，與扣案之水果刀均係在
    家中為警查獲，設若被告有殺人之意，豈可能於殺人後仍攜帶兇器返家，坐等警
    員前來逮捕？故被告於刺傷被害人之際當無殺人之犯意，復參以前開酒測資料，
    顯然被告當時因飲酒過量，一時受挫，情緒失控，而與被害人發生糾紛，致持刀
    傷害被害人，亦難以認其有致人於死之犯意。
  (七)被告乙○○與被害人甲○○實際既有翁婿之誼，平日相處融洽，事故發生之際，
    被告已飲酒至醉，案發現場天色昏暗，雙方僅因勸阻飲酒、打架而生糾紛，並無
    深仇大恨，本件實係偶然發生之事件，要難認被告乙○○有殺人之故意，故被告
    前開所辯尚堪採信。
五、綜上所述，被告乙○○應無殺人之犯意，公訴人認被告對被害人甲○○所為係犯
    刑法第二百七十一條第二項、第一項之罪，尚有未洽，被告對被害人甲○○所為
    應僅係傷害行為，核係犯刑法第二百七十七條第一項之普通傷害罪，而依同法第
    二百八十七條前段之規定須告訴乃論。本件被害人甲○○並未曾提出告訴（且已
    與被告經新竹縣新埔鎮調解委員會達成調解，有調解書影本在卷可稽），揆諸前
    開說明，被害人既未就告訴乃論之罪提出告訴，原審法院依刑事訴訟法第三百零
    三條第三款規定，諭知本件公訴不受理之判決，經核並無不合。檢察官上訴意旨
    ，仍認被告犯有刑法第二百七十一條第二項、第一項殺人未遂，或刑法第二百七
    十七條第二項後段之傷害致重傷罪嫌，指摘原判決不當，然被告並無殺人犯意，
    已如上所述，而被害人甲○○之傷勢已復原，並無重傷之情，亦經本院當庭勘驗
    在卷，本件上訴為無理由，應予駁回。
據上論斷，應依刑事訴訟法第三百六十八條，判決如主文。
本案經檢察官鄭富銘到庭執行職務。
中      華      民      國    九十二    年      八      月      七      日
                              臺灣高等法院刑事第二十庭
                                  審判長法  官  葉  麗  霞
                                        法  官  陳  晴  教
                                        法  官  李  春  地
右正本證明與原本無異。
檢察官如不服本判決應於收受送達後十日內向本院提出上訴書狀，其未敘述上訴之理
由者並得於提起上訴後十日內向本院補提理由書（均須按他造當事人之人數附繕本）
。
                                        書記官  柳  秋  月
中      華      民      國    九十二    年      八      月      七      日


司法院資訊處製作；財團法人民間司法改革基金會備份。
